最高法院刑事判決　　　　　　　　　　　　　　　九十三年度台上字第一二六九號
　　上　訴　人　台灣高等法院台南分院檢察署檢察官
　　被　　　告　甲○○
右上訴人因被告殺人案件，不服台灣高等法院台南分院中華民國九十二年十一月十三
日第二審更審判決（九十二年度上重更(一)字第三七九號，起訴案號：台灣嘉義地方法
院檢察署九十年度偵字第一五二○號），提起上訴，本院判決如左：
    主  文
上訴駁回。
    理  由
按刑事訴訟法第三百七十七條規定，上訴於第三審法院，非以判決違背法令為理由，
不得為之。是提起第三審上訴，應以原判決違背法令為理由，係屬法定要件。如果上
訴理由狀並未依據卷內訴訟資料，具體指摘原判決不適用何種法則或如何適用不當，
或所指摘原判決違法情事，顯與法律規定得為第三審上訴理由之違法情形，不相適合
時，均應認其上訴為違背法律上之程式，予以駁回。本件檢察官上訴意旨略稱：(一)、
原判決以被告甲○○辯稱：「李良基當場放話稱明日便要讓甲○○死」、「被告遂共
同基於普通傷害之犯意聯絡」及「甲○○遭李良基毆打後，心理極為憤怒，認李良基
欺人太甚……而頓萌殺機」云云，撤銷原諭知無期徒刑之判決，改判諭知十二年有期
徒刑及褫奪公權十年，顯有違誤。又原判決既認被告早已心生怨恨及「死者故意向警
方報案」，行為前尚糾集陳麒旭、劉寧未、張訓錡及賴姓少年等五人，並準備鐵製剪
刀二支及長達九十一公分之鐵棍一支，被告更於他人不注意之際，將其所有尖銳鋒利
之水果刀藏於褲袋，豈可認其事先僅有傷害之故意？如僅有傷害之故意，豈會事先準
備兇器並糾集共五人前往理論？被害人究竟有無能力抵抗，而需被告另持預藏刀刃尖
銳鋒利之水果刀？原審認被告事先僅有傷害之故意，實屬牽強。且行為之際，被告尚
對被害人說：「我今天如不給你死，你還是給我死」，陳麒旭供稱：「到達時講不到
二句話，甲○○就拿剪刀及水果刀要殺李良基」，被害人復受有二十八處刀傷，足證
被告確於事前即有殺人之犯意，至少亦有殺人之不確定故意。原判決之認定違反經驗
及論理法則，並與卷內證據未相符合，自屬採證違法。(二)、原判決依據被告單方之陳
述，即認被害人曾當場放話：「明日便要讓甲○○死」，被告友人林嘉成聽聞後，即
轉知被告要其小心。然理由中說明林嘉成在第一審供述：「發生事情前一天我有在釣
蝦場聽到李良基說要打被告，說只要遇到被告就要打被告」、「我有聽到李良基要打
被告」等語，與被告所稱「明日便要讓甲○○死」顯有不符，有判決理由矛盾之違法
。(三)、被告分文未賠償被害人，原判決所謂「惟已與被害人家屬達成和解」，係於本
件刑事附帶民事訴訟，經被告認諾所為之法院和解，與被害人家屬得勝訴判決無異，
並非被告已事實上與被害人家屬和解。被害人被殺死亡，家中突遭劇變而陷入困境，
被告僅因互助會糾紛，即率眾共持兇器前往殺人，被害人身中二十八刀，顯係亂刀砍
死，手段之兇殘，下手之重，可徵被告主觀之惡性。原判決未詳予審酌刑法第五十七
條各事項，所稱被告恐再遭被害人報復而萌生殺人之犯意，與被告所辯有所出入，其
毫無悔意甚明，則原判決撤銷第一審量處無期徒刑之判決，僅諭知有期徒刑十二年，
不能謂無理由不備之違法云云。
惟查：證據之取捨、事實之認定，乃事實審法院職權行使之範圍，茍其證據之取捨及
事實之認定，不違背經驗法則與論理法則，即不容任意指摘為違法，而據為上訴第三
審之適法理由。原判決依據被告坦承其有持水果刀、剪刀刺殺被害人，致被害人傷重
送醫不治死亡；暨陳麒旭、劉寧未分別於警詢及第一審之供證，張訓錡於警詢、偵查
及第一審之證述，賴姓少年、李建良、李蕙如、蕭水源於警詢之陳述，王惠卿於警詢
、偵查及原審之供證，林嘉成於第一審之證述，並卷附被告繪製之水果刀圖示、相驗
屍體證明書、驗斷書、法醫研究所第一九三號鑑定書及相片等證據，綜合判斷，認定
被告確有因與被害人為給付互助會款之事互生嫌隙，乃於民國九十年二月十三日下午
，在嘉義市○○○路五五八號其所經營之「振發汽車保養廠」與張訓錡、劉寧未、陳
麒旭及賴姓少年等，共同謀議教訓被害人，而基於普通傷害之犯意聯絡，於同日下午
四時許，相偕前往隔壁由被害人經營之「一二九釣蝦場」將被害人圍住加以質問，嗣
因被害人毆打被告，復持木椅丟擲陳麒旭，被告頓萌殺機，變更普通傷害犯意為殺人
犯意，乃雙手分持水果刀、剪刀，朝被害人頭、頸、胸等要害及四肢猛力砍、刺，使
被害人因右心室刺創而導致心包膜囊填塞，於送醫途中死亡之犯行。因而撤銷第一審
關於上訴人部分之判決，改判論處上訴人殺人罪刑，已敘明所憑之證據及認定之理由
。而以上訴人否認係故意殺人，辯稱伊當時因受被害人之攻擊，一時情緒失控，當場
基於義憤，才持水果刀、剪刀殺被害人云云，乃避就之詞，不足採信，於理由內詳加
說明及指駁。經核所為論斷，均與卷內資料相符，從形式上觀察，並無認定事實不依
證據或有何採證違背經驗法則、論理法則等違法情形存在。而量刑之輕重，乃實體法
上賦予法院得為自由裁量之事項，倘未逾越法定刑度，或濫用其權限，即不能任意指
為違法。原判決已說明審酌被告殺害被害人之動機、目的、行為時所受刺激、犯罪之
手段、被告之品行、犯罪所生之損害及犯罪後態度等情狀，為其量處被告有期徒刑十
二年及宣告褫奪公權十年之依據，自已斟酌刑法第五十七條所列情狀，為其量刑輕重
之標準，且未逾法定刑度，即不得遽指為違法。況檢察官在原審為量刑辯論時，亦求
處被告「十年到十二年之間的徒刑」（見更(一)卷第一六九頁），自不得再執此指摘原
判決量刑失當。被告既與被害人家屬成立訴訟上之和解，原判決謂被告「已與被害人
家屬達成和解」，與卷證資料即無不合；至事實上已否依和解內容而為給付，要屬民
事執行之範疇，殊非得執此據為上訴第三審之適法理由。又原判決已依憑陳麒旭在警
詢及第一審、張訓錡在警詢及偵查中、劉寧未在第一審等之供證，詳予敘明「被告甲
○○糾集陳麒旭、劉寧未、張訓錡與賴姓少年等同往欲討回公道時，本尚未有殺害李
良基之動機」（見原判決第十四頁第十一行至次頁首行），及論述「被告甲○○變更
傷害犯意而起意殺害被害人李良基，已超越其與陳麒旭、劉寧未、張訓錡原計畫之範
圍，自應單獨負殺人罪之責任」（見原判決第十七頁第十一至十六行），此係事實審
法院採證認事職權之適法行使，難謂有違證據法則或與卷證資料不相適合之違法；況
檢察官在原審論告時，亦陳稱：「我們認為被告初無殺人之意，且與賴姓少年並無犯
意聯絡」（見更(一)卷第一六八頁），益徵原判決所為認定，並無違法可言。雖原判決
事實欄記載：被害人當場放話，明日便要讓被告死；而理由中則引用林嘉成在第一審
所供：其在釣蝦場有聽到被害人說要打被告，說只要遇到被告就要打被告等語，為其
依據，不無事實認定與理由說明未盡相符之瑕疵，但此於判決顯無影響，依刑事訴訟
法第三百八十條規定，尚不得據為第三審上訴之理由。其上訴違背法律上之程式，應
予駁回。
據上論結，應依刑事訴訟法第三百九十五條前段，判決如主文。
中　　　華　　　民　　　國　　九十三　　年　　　三　　　月　　 十一 　　日
                              最高法院刑事第八庭
                                  審判長法官  陳　炳　煌
                                        法官  陳　世　雄
                                        法官  韓　金　秀
                                        法官  吳　信　銘
                                        法官  徐　文　亮
      右正本證明與原本無異
                                              書  記  官
中　　　華　　　民　　　國　　九十三　　年　　　三　　　月　　 十七 　　日
                                                                        Ａ
